【裁判字號】    98,勞上易,109
【裁判日期】    990126
【裁判案由】    給付薪資等
【裁判全文】
臺灣高等法院民事判決               98年度勞上易字第109號
上  訴  人  敦南科技股份有限公司
法定代理人  甲○○
訴訟代理人  謝曜焜律師
複代理人    吳俊達律師
被上訴人    乙○○
上列當事人間請求給付薪資等事件，上訴人對於中華民國98年8
月18日臺灣臺北地方法院97年度勞訴字第34號第一審判決提起上
訴，本院於99年1月12日言詞辯論終結，判決如下：
    主      文
上訴駁回。
第二審訴訟費用由上訴人負擔。
    事實及理由
一、被上訴人主張：伊自民國（下同）88年7月19日任職於上訴
    人之影像事業群部門（下稱影像事業部）所屬之CIS（即影
    像感測器）事業部，擔任業務員，月平均薪資為新台幣（下
    同）5萬4600元（含伙食津貼1800元），並自94年7月1日起
    選擇適用勞工退休金條例；詎伊任職之CIS事業部並無業務
    性質變更之情形，上訴人竟於96年5月11日以勞動基準法（
    下稱勞基法）第11條第4款規定終止兩造間之僱傭契約，自
    屬不合法；故於兩造97年8月24日合意終止僱傭契約止，兩
    造僱傭契約仍屬存在等情。爰依僱傭契約之法律關係，求為
    命被上訴人應給付伊51萬8882元（即薪資84萬2660元、年終
    獎金10萬9200元，扣除上訴人已付資遣費43萬2978元），並
    加計自98年4月17日起算之法定遲延利息之判決（原審為上
    訴人敗訴之判決，上訴人聲明不服，提起上訴。另被上訴人
    逾上述金額之請求，經原審為其敗訴之判決，被上訴人並未
    聲明不服，已告確定；且上訴人對於原審判命其應提繳4萬
    9860元儲存於被上訴人之退休金專戶內，亦未聲明不服，業
    已確定）。並於本院答辯聲明：如主文所示。
二、上訴人則以：影像事業部之總經理於96年4月1日就任後，停
    止「指紋辨識」新產品之業務，且CIS事業部之業績衰退而
    必須改組，因被上訴人係大學日文系畢業，伊公司其它部門
    已無缺額可供安置，故伊於96年5月11日依勞基法第11條第4
    款規定，終止兩造間之僱傭契約，自屬合法等語，資為抗辯
    。並於本院上訴聲明：(一)原判決除確定部分外廢棄。(二)上開
    廢棄部分，被上訴人在第一審之訴駁回。
三、查，被上訴人自88年7月19日任職於上訴人之影像事業部之
    CIS事業部，擔任業務員，月平均薪資（含伙食津貼1800元
    ）為5萬4600元，並自94年7月1日起選擇適用勞工退休金條
    例；上訴人於96年5月11日依勞基法第11條第4款規定資遣被
    上訴人，並給付被上訴人資遣費及預告期間工資計43萬2978
    元；兩造於97年8月24日合意終止僱傭契約等情，有卷附簽
    收單、資遣費計算表、薪資明細表、勞工保險局98年7月2日
    保退三字第09810219830號函可憑（見原審卷第24至25頁、
    第114至116頁、第236頁），並為兩造所不爭執（見原審卷
    第244頁反面至第245頁），堪信為真。
四、本院應審究者為(一)上訴人可否依勞基法第11條第4款規定，
    終止兩造間之僱傭契約？(二)若否，則上訴人應給付被上訴人
    至97年8月24日止之薪資為若干？茲分別論述如下：
(一)、上訴人可否依勞基法第11條第4款規定，終止兩造間之僱傭
    契約？
  1.按業務性質變更，有減少勞工之必要，又無適當工作可供安
    置時，雇主得預告勞工終止勞動契約，勞基法第11條第4款
    固有明文。惟所謂「業務性質變更」，乃指行業類別之變更
    ，或業務內容之變更而言。且雇主為此項預告終止契約權之
    行使，應具備(1)必須有業務性質變更之事實，且因此項情事
    之變更，確有減少勞工之必要；(2)必須所減少之勞工，確實
    無適當之工作可供安置之情形；二要件時，始得預告勞工終
    止契約，而予以資遣。是以，雇主倘關於同性質之他部門，
    依然正常運作，甚或業務增加，仍需用勞工時，或原來受僱
    之勞工均能勝任新工作，或經過再訓練亦能勝任，應無解僱
    勞工之必要。
  2.經查：
    (1)、上訴人之影像事業部，共設有CIS事業部、CCM(手機相
        機模組）事業部、新產品研發處（即NPD）三個事業單
        位，被上訴人係任職於CIS事業部擔任業務員，而該CIS
        事業部於96年4月9日錄取新業務員陳儀臻；並於96年5
        月11日資遣被上訴人後，旋即改調另一員工宋旻接任被
        上訴人負責之業務工作等情，為兩造所不爭執（見原審
        卷第244頁反面），並經證人（即CIS事業部協理）胡亦
        龍證述綦詳（見原審卷第195頁）；若被上訴人任職之
        CIS事業部果有業務變更之情事，而有減少勞工之必要
        ，則上訴人豈會於資遣被上訴人前之96年4月9日應徵錄
        取陳儀臻，並從事與被上訴人相同性質及內容之業務工
        作（亦為上訴人所自陳，見本院卷第32頁反面）？可徵
        被上訴人任職之CIS事業部並無業務性質變更，而有減
        少勞工之必要。
    (2)、又上訴人自陳係因「指紋辨識」新產品銷售業績不佳，
        故認有調整影像事業部人力之必要（見原審卷第52頁反
        面；第43頁新產品指紋辨識器開發銷售計畫停止建議書
        ）；但該「指紋辨識」新產品業務，僅係由被上訴人任
        職之CIS事業部所代管之業務，並非屬CIS事業部之主要
        業務內容乙節，業經證人胡亦龍證述甚詳（見原審卷第
        195頁）；且上訴人係因客戶對於被上訴人有抱怨之原
        因，始將被上訴人資遣，亦經證人胡亦龍證述屬實（見
        原審卷第195頁反面）；益徵上訴人終止與被上訴人之
        僱傭契約，並非因其任職之CIS事業部有業務性質變更
        ，而有減少勞工之必要所致甚明。
    (3)、況上訴人自陳以因影像事業部停止「指紋辨識」新產品
        業務，而有減少CIS業務部員工之必要為由，而終止與
        被上訴人間之僱傭契約，若上訴人所言屬實，則被上訴
        人任職之CIS事業部又何需於96年10月3日刊登「CIS業
        務專員（新店廠）職務新增」，再應徵業務員（即與被
        上訴人從事同一工作性質員工）之必要（見原審卷第69
        頁104銀行招募啟事刊登系統修改紀錄）？益見被上訴
        人任職之CIS事業部並無業務性質變更，而有減少勞工
        之必要。
    (4)、再上訴人雖於96年5月11日資遣員工（含被上訴人在內
        ）計9人，惟觀諸遭上訴人資遣之員工除被上訴人、第
        三人詹雅筑外，其餘7人均係屬研發人員（見原審卷第
        67頁資遣員工通報名冊），要與被上訴人從事之工作內
        容無關；且如前所陳，被上訴人任職之CIS事業部既無
        業務性質變更之情事，要難僅憑上訴人資遣與被上訴人
        同為業務員之詹雅筑，即可謂被上訴人任職之CIS事業
        部有業務性質變更，致有減少勞工之必要；另上訴人雖
        於97年4月及12月分別資遣員工2名、8名，共計10人（
        見原審卷第176至177頁資遣員工通報名冊），惟資遣員
        工之事由有多端，且上訴人係以勞基法第11條第2款終
        止與前開10名員工之僱傭契約（見原審卷第176至177頁
        資遣員工通報名冊之「資遣事由欄」即明），與被上訴
        人遭上訴人資遣之事由不同；又前開上訴人於97年4月
        資遣員工2名雖以勞基法第11條2款及第4款規定，作為
        終止僱傭契約之事由（見原審卷第176頁），但其2人係
        從事採購工作，與被上訴人工作內容亦屬迥異；則上訴
        人執97年4月及12月（距上訴人於96年5月11日被資遣已
        達一年）間新發生資遣員工之事由，抗辯其於96年5月1
        1日因被上訴人任職之CIS事業部有業務性質變更，致有
        減少勞工必要云云，仍無可取。
    (5)、是以，上訴人既無法證明被上訴人任職之CIS事業部有
        業務性質變更，致有減少勞工必要之情形，則上訴人以
        其公司影像事業部之CIS事業部業績衰退，並停止「指
        紋辨識」新產品之業務，確有業務性質變更之情形，而
        有人力重整之必要為由，於96年5月11日終止與被上訴
        人間之僱傭契約，核與勞基法第11條第4款規定有違，
        要難謂為合法。
(二)、上訴人應給付被上訴人至97年8月24日止之薪資為若干？
  1.按僱用人受領勞務遲延者，受僱人無補服勞務之義務，仍得
    請求報酬，民法第487條前段定有明文。又雇主不法解僱勞
    工，應認其拒絕受領勞工提供勞務之受領勞務遲延；勞工無
    補上開期間服勞務之義務，並得依原定勞動契約請求該期間
    之報酬（最高法院89年度台上字第1405號判決意旨參照）。
  2.承前所陳，上訴人依勞基法第11條第4款規定，於96年5月11
    日終止與被上訴人間之僱傭契約，既為不合法，而被上訴人
    亦無補服勞務之義務，則上訴人自仍應負給付至其與被上訴
    人合意終止僱傭契約（即至97年8月24日止，共計15個月又
    13日）止之薪資義務。是以，被上訴人於遭上訴人違法終止
    僱傭契約前，上訴人每月給付被上訴人月本俸5萬2800元及
    伙食津貼1800元，共計5萬4600元乙節，此為上訴人所不爭
    執，上訴人並據此作為計算被上訴人年終獎金2個月及資遣
    費之基準（見原審卷第216頁反面，本院卷第44頁），足見
    上訴人每月發放之伙食津貼1800元，已成為勞工因經常性提
    供勞務所得之報酬，而符合「勞務對價性」及「給與經常性
    」性質，自屬勞基法第2條第3款所規定之「工資」範疇，應
    計入薪資之計算基礎。是被上訴人主張上訴人應給付其薪資
    共計為84萬2660元（計算式：54600×15＋（54600÷30）×
    13＝842660），核屬有據。
  3.再觀諸上訴人公司內部關於薪資結構第四點規定：「年終獎
    金之發放：凡公司同仁於當年12月31日服務滿1整年的在職
    人員，皆可在次年農曆年前獲得2個月全薪...之年終獎金
    ...此項獎金為公司獎勵員工1年來的辛勞所定的獎勵辦法，
    對於服務未滿1年之員工，其發放標準如下：３.凡於年終獎
    金發放前離職之員工，皆不發給年終獎金...。」（見原審
    卷第254頁），可知上訴人所屬員工若於公司服務任職滿一
    年即可發放2個月之年終獎金，此為上訴人所不爭執（見原
    審卷第244頁反面）；是以，上訴人於96年5月11日終止被上
    訴人之僱傭契約既為不合法，且被上訴人並無補服勞務之義
    務，則被上訴人依上開規定，請求上訴人給付96年度之年終
    獎金即2個月薪資總額計10萬9200元（計算式：54600×2＝
    109200），亦屬有據。
  4.又上訴人以勞基法第11條第4款事由，於96年5月11日終止兩
    造間勞動契約既不合法，則上訴人據此給付被上訴人資遣費
    及預告期間工資共計43萬2978元之原因已不存在，被上訴人
    受領此部分金額即屬不當得利，故上訴人抗辯以此43萬2978
    元與本件應給付被上訴人之金額為抵銷，核屬有據。準此，
    上訴人應給付被上訴人之金額合計為51萬8882元（計算式：
    842660＋000000-000000＝518882）。
五、從而，被上訴人依僱傭契約之法律關係，請求上訴人給付51
    萬8882元及加計自98年4月17日（此為上訴人同意以該日作
    為遲延利息起算日，見原審卷第244頁反面）起算至清償日
    止之法定遲延利息，為有理由，應予准許。是則原審判命上
    訴人如數給付，於法並無違誤。上訴意旨仍執前詞指摘原判
    決不當，求予廢棄改判，為無理由，應予駁回。
六、本件事證已臻明確，兩造其餘之攻擊或防禦方法，經本院審
    酌後均認與本件之結論無涉，茲不再一一論列，併予敘明。
七、據上論結，本件上訴為無理由，依民事訴訟法第449條第1項
    、第78條，判決如主文。
中    華    民    國    99    年    1     月    26    日
                    勞工法庭
                        審判長法  官  蕭艿菁
                              法  官  陳姿岑
                              法  官  楊絮雲
正本係照原本作成。
不得上訴。
中    華    民    國    99    年    1     月    28    日
                              書記官  王秀雲

司法院資訊處製作；財團法人民間司法改革基金會備份。
